臺灣高等法院高雄分院刑事判決　　　　　　　　九十一年度上更(二)字第二八一號
　　上　訴　人　丁○○
　　即　被　告
右上訴人因常業重利等案件，不服臺灣高雄地方法院八十六年度訴字第二三六五號中
華民國八十六年十二月十二日第一審判決（起訴案號：臺灣高雄地方法院檢察署八十
六年度偵字第一二八０號號），提起上訴，經判決後，由最高法院第二次發回更審，
本院判決如左：
      主  文
原判決關於丁○○部分撤銷。
丁○○無罪。
      理  由
一、公訴意旨略以：被告丁○○與陳建宏（外號志雄，已判決確定）共同基於營利之
    犯意聯絡，自民國八十四年初某日起，至八十六年一月間止，僱用綽號信仔、榮
    仔二人負責討債，在高雄市○○區○○街一九二號經營地下錢莊，乘方志友、陳
    意函、趙佩君（文文）、阿梅、明憲、阿叔仔、勇仔、文輝仔等六十餘人急迫需
    用款之際，以每借款新台幣（以下同）一萬元每月利息三仟元之方式貸予金錢，
    藉此取得與原本顯不相當之重利，並以之為常業。嗣於八十六年一月六日為法務
    部調查局高雄市調查處查獲，並扣得貸放金額清冊一份、利息收入單據四冊及戊○○、甲○○、張王麗珠、陳永嘉身分證影本各一紙，因認被告丁○○涉有刑法
    第三百四十五條之常業重利罪嫌云云。
二、本件公訴人認被告丁○○涉有前述常業重利犯行，係以同案被告陳建宏之自白及
    證人方志友、陳意函之證述，並有貸放金額清冊一份、利息收入單據四冊及戊○○等身分證影本等扣案，為其主要論據；經訊據上訴人即被告丁○○矢口否認有
    前述犯行，辯稱：我與陳建宏係好友，長期將資金借與陳建宏週轉，月息二分，
    嗣陳建宏經營當舖失敗，才將天津街一九二號房屋轉租陳建宏，並將電話供陳建
    宏使用，但不知陳建宏經營地下錢莊，亦無參與經營地下錢莊等語。
三、按犯罪事實應依證據認定之，無證據不得推定其犯罪事實，又不能證明被告犯罪
    或其行為不罰者，應諭知無罪之判決，刑事訴訟法第一百五十四條、第三百零一
    條第一項分別定有明文。又認定不利於被告之事實，須依積極證據，茍積極證據
    不足為不利被告之認定時，即應為有利於被告之認定，更不必有何有利之證據，
    最高法院三十年上字第八一六號亦著有判例；經查：
（一）同案被告陳建宏於高雄市調查處、偵查、原審及本院前審調查時一再供稱：房
      屋是向丁○○租的，並未與丁○○共同經營地下錢莊，因我經營當舖失敗，恐
      債權人追討債款，故對外以丁○○名義經營，八十五年八月七日的電話是我託
      丁○○打的等語（見偵查卷第六至七頁、原審卷第三十一頁反面至三十二頁、
      七十七至七十八頁、本院上訴卷第二十六頁、第一二九頁反面、更一卷第七十
      二頁），僅供承其以被告丁○○名義經營地下錢莊，並未言及被告丁○○有參
      與經營地下錢莊；而證人方志友在高雄市調查處則證稱：「八十四年底我因生
      意週轉急需用錢，乃經朋友之介紹到址設高雄市○○區○○街一九二號址之丁○○地下錢莊借貸款項，金額每次三或五萬元不等，迄八十五年六月底止總共
      借貸有四或五次之多，我每次借貸都需先開立同額之本票質押，至於利息則以
      十天為一期，採先扣方式，每借一萬元利息十天是一千元，合計月息約三十分
      ，我到該地下錢莊都是一位綽號叫志雄者與我接洽，該錢莊月息三十分，利息
      很重，我若不是急需用錢，也不會到此一錢莊借錢，會到錢莊借錢是不得已的
      。」等語（見偵查卷第四十六、四十七頁），於偵查中證稱：「（問：去過天
      津街一九二號借錢？）有的，八十四年底到八十五年六、七月間，每次借三萬
      元，第一次押身分證影本、及開本票，每十天利息三千元，先預扣，（問：向
      何人借？）我只知道叫『志雄』，丁○○我不認識，賭博輸錢（才去借錢）。
      」等語（見偵卷第五十三頁、五十四頁），於本院前審證稱：「（問：何人辦
      理借錢給你？）他（指陳建宏），借了二、四次．．．（問：有無緊急？）有
      ．．．（問：是否每次借錢都很急迫？）是，需要錢才去借，利息先扣，還錢
      交給陳建宏」等語（見本院上訴卷第四十七頁正、反面）；證人陳意函在高雄
      市調查處亦證稱：「八十四年中，我個人因急需週轉用錢，乃透過同事之介紹
      ，到高雄市○○區○○街一九二號址之丁○○地下錢莊借錢，每次借貸金額一
      到三萬元不等，迄八十五年八月間止，我一共借貸有八次以上，該地下錢莊需
      開立我本人足額之本票來質押，利息以十天為一期，採先扣方式，每借三萬元
      ，十天利息為三千元，換算月息為三十分，每次我借錢都是到該地下錢莊找志
      雄、信仔、榮仔接洽」（見偵查卷第四十四頁背面）等語；於偵查中證稱：「
      八十四年中旬到八十五年八月份，因家中有人生病需錢用（到天津街一九二號
      借款），每次一到三萬元不等，借一萬元十天利息一千元，二萬扣二千元，借
      錢有寫本票，其上金額即借款金額及身分證影本」「借錢都是向志雄接洽，不
      認識丁○○」等語（見偵查卷第五十四頁）；於本院前審調查中證稱：「有前
      往高雄市○○街一九二號向被告陳建宏接洽借款七、八次，我不認識丁○○」
      等語（見本院上訴卷第四十八頁正、反面），均證述係向同案被告陳建宏借款
      ，並不認識亦未見過被告丁○○，則公訴意旨所指同案被告陳建宏之自白及證
      人方志友、陳意函之證述，均難以證明被告丁○○有參與經營地下錢莊之證據
      。
（二）綜觀全卷，本件向該地下錢莊借錢之客戶，據證人陳永嘉在本院前審調查中證
      稱：「認識陳建宏，不認識丁○○，當時我缺錢，朋友介紹我向陳建宏借錢，
      我是在天津街附近向他借的，那是一個透天房子，我當時向他每次都借六、七
      萬元，約六、七年前的事情，借過三、四次，利息約定十天一期，每期利息六
      千元，當時因為急用才借。」等語（見本院上更一卷第九十八頁）；證人乙○○在本院前審調查中證稱：「認識陳建宏，不認識丁○○，我與陳建宏是同鄉
      ，因為急用，我向他借過錢，我知道他有借錢給人，我也是在天津街向他借錢
      ，我去時沒有見過丁○○，我借十萬元，利息十天一期，每次先扣利息一萬元
      ，我只借壹個月，時間不長，借過一、二次。」等語（見本院上更一卷第九十
      九頁）；證人己○○在本院前審調查中證稱：「認識陳建宏，不認識丁○○，
      與陳建宏在酒店認識，有向他借過錢，當時缺錢，在酒店向他借過，我也去過
      天津街，我向他借五萬元，利息十分，也是先扣利息五千元。」等語（見本院
      上更一卷第一○○頁）；證人丙○○在本院前審調查中證稱：「認識陳建宏，
      不認識丁○○，因缺錢，朋友介紹的，在天津街借錢，我到天津街時，沒有見
      過丁○○，我借過二、三次，每次約借十幾萬，利息十分，約六、七年前的事
      ，都是先扣利息，十天一期。因為缺錢，急用，所以才向他借，別的地方借不
      到。」等語（見本院上更一卷第一○一至一○二頁）；證人張王麗珠在本院前
      審調查中證稱：「認識陳建宏，另一位不認識，我向他借錢，是朋友介紹說他
      有錢借人，我借過一次，利息十分，借五萬元，利息五千元，當時急需用錢，
      借錢時有影印身分證，我當時是到天津街向他借錢的，另一位我沒有看過」等
      語（見本院上更一卷第一二五頁）；證人甲○○在本院前審調查中亦證稱：「
      朋友介紹向他（陳建宏）借錢，我朋友告訴我他有借錢給別人，我向他借過一
      次，約四、五萬元，利息十分，每十天算一次，因為經濟困難，借錢時，有影
      印身分證，錢已經還清了，我是在後車站向他借，我去借錢時，並沒有看到過
      丁○○」等語（見本院上更一卷第一四一頁）；證人趙佩君在本院前審調查中
      證稱：「認識陳建宏，不認識丁○○，之前有一位朋友叫『文正』的，我告訴
      他我有困難他就帶我去找陳建宏借四、五萬元，何時借的，時間太久不記得了
      ，利息以十天一期計算，算十分利。」等語（見本院上更一卷第一四九頁），
      亦均證述係向同案被告陳建宏借款，並不認識被告丁○○。
（三）至證人柯正己於高雄市調查處訊問時雖證稱：「八十四年八月起我因經營不善
      ，經朋友介紹向從事地下錢莊之丁○○借貸迄今，每萬元利息為一千元，換算
      為月息則為三十分，丁○○綽號飛龍，址設高雄市○○區○○街一九二號沒錯
      ．．．」「大概在八十四年十二月二十日左右，那時我因急需金錢週轉，再度
      到丁○○經營之地下錢莊借錢．．．」等語（見八十四年度他字第八０四號卷
      第五頁），但於本院前審調查中即當庭指稱係向同案被告陳建宏借款，並證稱
      ：「（問：有無去天津街一九二號借錢？）有．．．（問：誰與你辦手續？）
      他（指陳建宏），借二次還是三次我忘記了」「因為介紹人說去向飛龍那邊借
      款，我去的時候問陳建宏說是不是飛龍那邊，他說是，當時介紹人是說去飛龍
      那邊借錢，不是說向丁○○借」等語（見本院上訴卷第一０三頁正、反面、第
      一○四頁），依證人柯正己上述供述，是否因介紹人說「去飛龍那邊借款」，
      其去的時候問陳建宏「是不是飛龍那邊」，陳建宏說是，故於高雄市調查處訊
      問時始誤稱係向被告丁○○借款？已有可疑；矧證人柯正己於本院調查時更否
      認調查筆錄所載認識被告丁○○及其父黃水林（見本院九十一年十月二日訊問
      筆錄），證人黃水林亦證稱：我十幾年前在開海產店，沒有在九如路經營色情
      理容院，亦不認識柯正己等語（見本院九十一年十一月六日訊問筆錄），證人
      林清豪於原審亦證稱：沒有在八十四年十二月二十日目睹柯正己向地下錢莊借
      錢（見原審卷第四十九頁），然證人柯正己於高雄市調查處訊問時卻復證稱：
      「八十四年十二月二十日左右，我因急需金錢週轉，再度到丁○○經營之地下
      錢莊借錢時，當時哈爾濱派出所主管林清豪已在場」、「據我所知丁○○的父
      親叫黃水林，黃水林在三民區○○○路經營數家黃色理容院」（見八十五年他
      字第八○四號卷第五頁、第七頁），顯見證人柯正己於高雄市調查處所證述之
      情節，與事實不符，自難為被告丁○○不利之認定。
（四）又扣案之戊○○、甲○○、張王麗珠、陳永嘉身分證影本各一紙、貸放金額清
      冊三紙、利息收入單據四冊等證物，均僅能證明高雄市○○區○○街一九二號
      有在經營地下錢莊，同案被告陳建宏既供承該地下錢莊為其所經營，已如前述
      ，亦難為被告丁○○經營地下錢莊之證據。
（五）綜上所述，被告丁○○前述所辯，尚堪採信，此外，復查無其他積極證據足資
      證明被告有何常業重利犯行，要屬不能證明被告丁○○犯罪。
四、原審未為詳察，遽為被告丁○○科刑之判決，尚有未洽，被告丁○○上訴意旨，
    指摘原判決此部分不當，為有理由，自應由本院將原判決關於被告丁○○部分予
    以撤銷改判，另為被告丁○○無罪之諭知。
五、同案被告陳建宏部分已判決確定，本院不另論列。
據上論結，應依刑事訴訟法第三百六十九條第一項前段、第三百六十四條、第三百零
一條第一項前段，判決如主文。
本案經檢察官陳國全到庭執行職務。
中    華    民    國      九十一      年      十二      月     五   日
                              臺灣高等法院高雄分院刑事第七庭
                                  審判長法官  李春昌
                                        法官  莊飛宗
                                        法官  黃憲文
右正本證明與原本無異。
如不服本判決應於收受本判決後十日內向本院提出上訴書狀，其未述上訴理由者，
並得於提起上訴後十日內向本院補提理由書狀（均須按他造當事人之人數附繕本)「
切勿逕送上級法院」。
                                      書記官  黃英彥
中    華    民    國      九十一      年      十二      月     五   日
